【裁判字號】    89,簡上,223
【裁判日期】    891027
【裁判案由】    損害賠償
【裁判全文】
臺灣臺中地方法院民事判決            八十九年簡上字第二二三號
    上  訴  人    丁○○
    被上訴  人    甲○○
    訴訟代理人    戊○○
右當事人間請求損害賠償事件，上訴人對於中華民國八十九年四月七日本院台中簡易
庭八十九年度中簡字第四八號第一審判決提起上訴，本院判決如左：
    主      文
原判決關於駁回上訴人後開第二項之訴部分暨訴訟費用之裁判均廢棄。
右開廢棄部分，被上訴人應給付上訴人新台幣柒仟捌仟柒拾伍元，及自民國八十九年
一月七日起至清償日止，按週年利率百分之五計算之利息。
其餘上訴駁回。
第一、二審訴訟費用由被上訴人負擔百分之五，餘由上訴人負擔。
    事      實
甲、上訴人方面：
一、聲明：
（一）原判決廢棄。
（二）被上訴人應給付上訴人新台幣（下同）一十五萬八千四百四十三元，及自起訴
      狀繕本送達翌日至清償日止，按年息百分之五計算之利息。
（三）第一、二審訴訟費用由被上訴人負擔。
二、陳述：除與原審判決書所載者相同茲予引用外，補稱：
（一）按出租人應以合於所約定使用收益之租賃物交付承租人，並應於租賃物關係存
      續中保持其合於約定使用收益之狀態，民法第四百二十三條定有明文。本件租
      賃契約第四條第一款約定「本房屋係供商住用」，商即為營業用，應無疑義。
      又凡營業行為均需依法辦理營利事業登記，其不論於獨資、合夥或營利社團均
      無不同，故被上訴人既同意以系爭房屋供上訴人住商之用，則其應提供房屋稅
      單以供辦理登記之用，為其應盡之基本義務，其反於此義務而拒絕，自負債務
      不履行之損害賠償。至於上訴人究以本人名義或其他人名義予以營利登記，非
      被上訴人所得置喙，被上訴人拒絕辦理營利事業登記以使上訴人合於供商住之
      要件，縱兩造已合意終止租約，被上訴人先有債務不履行之情事，仍應負損害
      賠償責任。
（二）上訴人於租屋之時，即表明係要做為展售場之用，則上訴人既為一有工業有限
      公司之董事長，以本人名義優先擺設自己公司合法之商品，於情於理均屬妥適
      ，縱系爭房屋全為擺設一有工業有限公司之商品，亦無礙上訴人個人使用之事
      實甚明。上訴人承租系爭房屋供擺設一有工業有限公司產品，仍屬上訴人本人
      使用，亦是要由上訴人個人提出申請營業，展售一有公司之產品，如上訴人印
      製之名片上將「台中市○○區○○路卅六號」列為展示中心，而一有公司地址
      仍設在「台中縣烏日鄉○○路○段二二九巷廿五弄一號」可証，況且系爭房屋
      由上訴人以個人名義承租，尚在籌備中，並未交付一有工業有限公司使用，此
      由訂製招牌尚未懸掛及尚未開業即足資証明，被上訴人自不得執以未發生之事
      實而拒絕其應履行之義務。
（三）上訴人係以一有工業有限公司簽發之支票繳付押租金，被上訴人亦於民國（下
      同）八十八年十月廿二日兌領一有工業有限公司簽發之押租金支票，由此証明
      被上訴人當初即知上訴人承租系爭房屋之用途，何況上訴人於簽訂租約時，即
      向被上訴人之代理人乙○○表明是要供一有工業有限公司開展售場，被上訴人
      兌領支票後等於認同此契約，上訴人才開始裝潢，等到上訴人裝潢後被上訴人
      又不讓上訴人申請營業，對上訴人造成之損失，被上訴人當然須負債務不履行
      之損害賠償責任。
（四）對被上訴人抗辯之陳述：被上訴人既然授權給代理人乙○○，而乙○○與上訴
      人簽約，被上訴人理所當然得承擔一切，八十八年十月十二日晚上簽約時上訴
      人有和乙○○互相交換名片及拿出一有工業有限公司產品目錄，且說明承租系
      爭房屋要擺設文具產品所用，而簽約當時上訴人有拿出紅紙條上面寫著，除了
      供應房屋稅單之外，如申請需要其他附件時應供給上訴人，並且上訴人還聲明
      該房屋能申請營業才要租，乙○○說沒問題，但仲介丙○○說誠信最重要，寫
      那麼多沒有用，上訴人覺得乙○○蠻老實的，既然他沒有表示任何意見，應該
      沒有問題，所以也沒有堅持要以契約寫明。但八十八年十二月九日被上訴人回
      台中和上訴人當面談，提及營利事業登記後，地價稅、房屋稅、水電費都會增
      加費用，當時上訴人有表示多出來之費用願意負擔，但被上訴人拒絕，被上訴
      人最後做了三個結論：一、契約重打且提高租金，二、還是不能讓我申請營業
      ，三、以上兩點如我不能接受他只好毀約，被上訴人並說他才是屋主，跟他簽
      約才有效，上訴人跟乙○○簽的約不算。被上訴人已經聲明不讓上訴人申請營
      利事業登記，就算上訴人重新以一有工業有限公司名義與被上訴人簽約，被上
      訴人還是不讓上訴人營業，上訴人自無法答應。上訴人承租系爭房屋是要擺設
      一有工業有限公司之產品，因此上訴人跟一有公司既有約定，所以從簽約至裝
      潢及其他所有支出之費用都是由一有工業有限公司出資支付的錢，連押租金及
      仲介費也包括在內，因為被上訴人不讓上訴人申請營業使用，一有工業有限公
      司之股東對於公司的損失有意見，所以上訴人由私人帳戶將該項損失匯還給一
      有工業有限公司的帳戶。
三、證據：援用原審之立證方法，提出專任委託租賃契約書影本乙件、名片乙紙、支
    票影本四張、台北東門郵局存証信函第一八六六號函影本乙份、烏日鄉農會匯款
    委託書証明聯影本乙紙、八十八年度台中縣稅捐稽徵處房屋稅繳款書影本乙紙為
    證，並聲請傳訊証人乙○○、丙○○。
乙、被上訴人方面：
一、聲明：
（一）上訴駁回。
（二）第二審訴訟費用由上訴人負擔。
二、陳述：除與原審判決書所載者相同茲予引用外，補稱：
（一）上訴人雖於八十八年十一月一日向被上訴人承租台中市○○路三十六號房屋，
      但因上訴人在同年十二月初向被上訴人要求提供房屋稅單，擬辦理以第三人「
      一有工業有限公司」名義之營業登記，由於上訴人係以個人名義與被上訴人訂
      立租賃契約，並非以一有工業有限公司之名義與被上訴人簽約，且出租人亦無
      對第三人提供該給付之義務，因此被上訴人要求上訴人如需要提供房屋稅單辦
      理第三人之營利事業登記，則該第三人應與被上訴人另訂立新租賃契約並至法
      院公証，然上訴人置之不理。
（二）本件租賃約係以上訴人個人名義簽定租賃契約，月租金僅為一萬六千元，租賃
      契約第四條第一款雖載明房屋係供商住之用，然同條第二款明定：「未經甲方
      （即被上訴人）同意，乙方（即上訴人）不得將房屋全部或一部份轉租、出借
      、頂讓，或以其他變相方法由他人使用房屋。」，上訴人於簽定租賃契約之後
      ，旋就雙方合意以外之事項，要求被上訴人提供房屋稅單，以供「一有工業有
      限公司」辦理營利事業登記之用，意圖將租賃標的物提供為上訴人以外之第三
      人營業之用，被上訴人以其違反雙方合約第四條第二款之內容，且因如將房屋
      提供為公司營業用途，已影響被上訴人就租賃標的物收益之計算，並改變租賃
      物占有使用之主體，提供為公司營業用途，已影響被上訴人就租賃標的物收益
      之計算，並改變租賃物占有使用之主體，勢必使租賃契約之法律關係複雜化，
      造成租賃物收回之困難，因而要求被上訴人重新以「一有工業有限公司」名義
      重新訂立租約並辦理公証，為上訴人所拒，雙方因而合意終止租約。依雙方合
      約約定本件系爭房屋雖係供「商住」之用，然係以承租人本人使用為限，惟於
      承租人本人使用之前提下，被上訴人始有提供房屋稅單以供系爭房屋合於約定
      使用、收益之義務，惟上訴人自陳承租系爭房屋係供一有工業有限公司擺設商
      品使用，即違反兩造租賃契約第四條第二款之約定，本件既非因可歸責於被上
      訴人之事由而合意終止租賃契約，上訴人本負有回復原狀之義務，自不得請求
      任何損害賠償。
（三）上訴人所主張之損失，被上訴人否認之，縱令屬實，亦非可歸責於被上訴人，
      縱令可歸責於被上訴人，惟上訴人之裝潢等費用，亦與被上訴人無涉。
三、證據：援用原審之立證方法。
    理      由
一、本件上訴人起訴主張其與被上訴人之代理人乙○○於八十八年十月十二日簽訂房
    屋租賃契約，向被上訴人承租門牌號碼台中市○○路三五號房屋（下稱系爭房屋
    ），租期自八十八年十一月一日起至八十九年十月三十日止，租金每月一萬六千
    元，每三個月付一次（即一期三個月），已繳付一期之租金（即四萬八千元）及
    保證金二萬元予被上訴人。簽約當時上訴人有向被上訴人之代理人乙○○表明，
    承租系爭房屋係為展售上訴人為負責人之一有工業有限公司（下稱一有公司）之
    產品，且需被上訴人提供房屋稅單以辦理營利事業登記，乙○○表示沒問題，上
    訴人簽約後即著手裝潢並已裝潢完畢，屢向被上訴人請求辦理營利事業登記所需
    檢附之系爭房屋稅單，被上訴人藉故拒絕，上訴人不得已終止租賃契約，上訴人
    並已於八十八年十二月二十二日騰空系爭房屋，交還被上訴人，按依民法第四百
    二十三條、第四百二十七條規定，被上訴人為出租人有使租賃物合於約定使用之
    狀態，本件租賃契約既已約定為「商」使用，即為營業之用，依法需辦理營利事
    業登記始能營業，且上訴人於簽約時已向乙○○表明並獲同意，然被上訴人竟拒
    絕交付，顯已有違上開規定，而有債務不履行之情事（即不完全給付），雖二造
    已合意終止租賃契約，然仍不妨礙原告損害賠償之請求。茲請求１、已支付之租
    金（即十一月一日至十二月廿一日）二萬七千二百元及仲介費一萬六千元。２、
    展示架費用六萬二千九百九十四元及合板費用六千三百元。３、搬進及搬出之運
    費一萬五千七百五十元。４、購買傳真機之費用三千九百九十元。５、沖洗照及
    支出軟片之費用五百二十九元。６、電話裝置費三千元。７、訂製招牌支出之費
    用二萬二千六百八十元，合計十五萬八千四百四十三元等語。
二、被上訴人則以本件之租賃契約係上訴人以個人名義向被上訴人承租，然上訴人承
    租後竟供一有公司擺設商品，以供營業之用，被上訴人始向上訴人提議，如需被
    上訴人提供房屋稅單辦理營利事業登記，應以一有公司之名義與被上訴人重新訂
    立租賃契約並至法院公證，然上訴人置之不理，旋以存證信函要求終止租賃契約
    ，嗣二造終止租約後，被上訴人結算扣除其使用日期之租金二萬七千二百元後，
    已於八十八年十二月三十日將上訴人繳交之租金剩餘部分及押租金計四萬零八百
    元返還上訴人，至上訴人請求其餘裝潢部分等之損失，均與被上訴人無涉，另申
    請電話部分，既以上訴人名義申請，則其尚可辦理移機，何來損失之理。況被上
    訴人已有違反租賃契約書第四條第二款之約定，則被上訴人自無任何違約之情事
    ，是上訴人之請求顯無理由等語，資以抗辯。
三、本件上訴人主張其與被上訴人之代理人乙○○於八十八年十月十二日簽訂房屋租
    賃契約，向被上訴人承租系爭房屋，租期自八十八年十一月一日起至八十九年十
    月三十日止，租金每月一萬六千元，已繳付三月之租金四萬八千元及保證金二萬
    元予被上訴人等事實，業據上訴人提出房屋租賃契約書為証，且為被上訴人所不
    爭執，自堪信為真實。本件兩造之爭執要點為１、上訴人於簽約當時是否已表明
    承租系爭房屋係為展售上訴人為負責人之一有公司之產品，且需被上訴人提供房
    屋稅單以辦理營利事業登記？２、上訴人將系爭房屋作為一有公司之營業場所是
    否反違反兩造租賃契約書第四條第二款之約定？３、被上訴人是否有此義務提供
    房屋稅單以供上訴人辦理營利事業登記？
四、查，証人乙○○到庭証稱：「房子要出租時是透過仲介，由我出面與上訴人丁○○談的，因為被上訴人全權委託我談出租事宜，八十八年十月十二日原約定要去
    仲介公司簽約，因我剛回家，經過聯絡才改在我家簽約，上訴人丁○○與仲介公
    司人員到我住處，我有泡茶招待他們。當時上訴人丁○○有拿名片及產品目錄給
    我看，但我並未細看，當時被上訴人有無告訴我不可出租供承租人辦營業登記我
    不記得了，上訴人丁○○並未告訴我要申請營業登記，只說要擺設他們公司的產
    品，當天有簽約，到十二月時上訴人丁○○要求我們提出房屋稅單，之後就由被
    上訴人甲○○自行與上訴人丁○○談。」等語（見八十九年六月十六日準備程序
    筆錄），另系爭租賃契約之仲介即証人丙○○到庭結証：「因系爭房屋要出租，
    是被上訴人哥哥乙○○在門上貼紅單，寫有聯絡電話打去是乙○○的太太接的，
    我主動表示要仲介房屋出租事宜，我就於八八年十月十日與乙○○之太太簽寫專
    任委託租賃契約書，當時我已知房屋所有人是甲○○，且甲○○有全權授權給乙○○租屋事宜，當時甲○○並未在場，且未與甲○○接觸。當時甲○○之妻未聲
    明不出租予人做營業場所，隔日或十二日即帶上訴人至系爭房屋處，當日十二日
    晚上丁○○即表示欲承租該房屋，我們就前往丁○○住處簽房屋租賃契約書，丁○○當場有表示欲做展示目錄上商品用，乙○○及其妻均未表示不同意，丁○○
    有提及出租人要提供要辦公司營業登記資料，當時我有表示本件房屋是店面，一
    般屋主均會提供，所以毋須在契約上加註，乙○○表示會轉告甲○○。」等語（
    見八十九年七月卅一日訊問筆錄），就以二位証人之証詞加以比對，可推上訴人
    於簽約當時確有表明承租系爭房屋係為展售上訴人為負責人之一有公司之產品，
    且需被上訴人提供房屋稅單以辦理營利事業登記。按代理人於代理權限內，以本
    人名義對第三人為意思表示或由第三人受意思表示，其效力直接歸屬於本人之行
    為。是本件上訴人於簽約當時，對乙○○所為表明承租系爭房屋係為展售一有公
    司產品之意思表示，及需要上訴人提供房屋稅單以辦理營利事業登記之意思表示
    ，均對被上訴人發生效力，至於被上訴人抗辯伊於八十八年十二月初始知須提供
    房屋稅單以辦理營利事業登記乙事，及至八十八年十二月九日南下與上訴人會談
    時始知上訴人承租系爭房屋係為展售一有公司產品乙事，實係乙○○未盡代理人
    轉達告知本人之責任，自不得以此對抗上訴人。
五、再查，觀諸租賃契約書第四條第二款載明：「未經甲方（即被上訴人）同意，乙
    方（即上訴人）不得將房屋全部或一部轉租、出借、頂讓，或以其他變相方法由
    他人使用房屋」。惟按為租賃物之使用收益者，法律並未規定以承租人本人為限
    ，故依民法第四百五十一條所指「承租人仍為租賃物之使用收益」者，應包括承
    租人之家屬、受雇人及經承租人允許之其他第三人，而為租賃使用收益之情形在
    內（最高法院六十年台上二二四六號判例可資參照）。揆諸判例之說明，本件上
    訴人自得將租賃物提供給「一有公司」使用，更何況上訴人於簽約當時即表明承
    租系爭房屋係為展售一有公司之產品，是上訴人將系爭房屋作為一有公司之營業
    場所並未違反兩造租賃契約書第四條第二款之約定。
六、又依証人丙○○之証詞，可知上訴人主張於簽約當時即表明需要被上訴人提供房
    屋稅單以辦理營利事業登記乙事為真實，按民法第四百二十三條前段規定，出租
    人應以合於所約定使用收益之租賃物交付承租人，本件上訴人簽約當時即與被上
    訴人之代理人約定需要被上訴人提供房屋稅單以辦理營利事業登記，被上訴人之
    代理人於當時未有反對之意思表示，此為兩造所約定租賃物之使用收益內容，不
    論被上訴人之代理人乙○○有無轉達告知被上訴人，被上訴人即應受此約定之拘
    束，是被上訴人有此義務提供房屋稅單以供上訴人辦理營利事業登記。至於被上
    訴人辯稱上訴人係欲以一有公司之名義辦理營業登記，為上訴人所否認，被上訴
    人就此亦無法舉証以實其說，被上訴人自不得以此拒絕履行提供房屋稅單以供上
    訴人辦理營利事業登記之義務。
七、因可歸責於債務人之事由，致給付不能者，債權人得請求賠償損害；按解除權之
    行使，不妨礙損害賠償之請求；又當事人依法律之規定終止契約者準用上開規定
    ，民法第二百二十六條、第二百六十條、第二百六十三條定有明文。本件上訴人
    因被上訴人拒絕提供房屋稅單以供上訴人辦理營利事業登記而未以合於所約定使
    用收益之租賃物交付上訴人之事由終止租約，依前之論述，係屬可歸責於被上訴
    人之事由，依前揭法條規定，上訴人自得向被上訴人請求損害賠償。查，本件上
    訴人向被上訴人請求之損害項目之金額包含：１、已支付之租金（即十一月一日
    至十二月廿一日）二萬七千二百元及仲介費一萬六千元。２、展示架費用六萬二
    千九百九十四元及合板費用六千三百元。３、搬進及搬出之運費一萬五千七百五
    十元。４、購買傳真機之費用三千九百九十元。５、沖洗照及支出軟片之費用五
    百二十九元。６、電話裝置費三千元。７、訂製招牌支出之費用二萬二千六百八
    十元。茲將上訴人主張之損害一一論述如下：
（１）租金二萬七千二百元及仲介費一萬六千元：查租金部分是上訴人自八十八年十
      一月一日至十二月廿一日使用被上訴人房屋之對價，自不得謂為損害。又仲介
      費用係上訴人基於與仲介人間之居間契約支付給仲介人之報酬，與被上訴人無
      關，亦不得謂為損害。
（２）展示架費用六萬二千九百九十四元及合板費用六千三百元、購買傳真機之費用
      三千九百九十元、電話裝置費三千元、訂製招牌支出之費用二萬二千六百八十
      元：按所謂終止契約係指繼續性之契約當事人之一方，因他方之契約不履行而
      行使終止權，使繼續之契約關係向將來消滅之意思表示，是終止契約無溯及既
      往，僅使契約自終止後消滅，無回復原狀之效力。上開支出係上訴人本於終止
      前有效之租賃契約所為之支出，自不得謂為損害。
（３）沖洗照及支出軟片之費用五百二十九元：此為上訴人為提出本件訴訟所用証據
      之支出，該項支出與本件債務不履行未有因果關係，不得謂為損害。
（４）搬進及搬出之運費一萬五千七百五十元：其中搬進之運費係上訴人基於有效之
      租賃契約所為之支出，不得謂為損害。而搬出之運費係因終止租約所為之支出
      ，自得謂為損害。是上訴人得請求之損害為一萬五千七百五十元中之搬出運費
      七千八百七十五元（15750÷2＝7875）。
八、綜上所述，上訴人得請求之賠償金額為七千八百七十五元，上訴人請求被上訴人
    賠償損害，於此範圍內，洵屬正當，應予准許。逾此所為請求，為無理由，應予
    駁回。原審就上開應准許部分為上訴人敗訴之判決，尚有未洽，上訴意旨求予廢
    棄改判，為有理由，至於上訴人之請求不應准許部分，原判決為上訴人敗訴之判
    決，並駁回假執行之聲請，經核於法並無不合，上訴意旨求予廢棄改判，為無理
    由，應駁回其上訴。另本判決所命給付，未逾新台幣一百萬元，經本院宣示即告
    確定，無宣告假執行之必要，原判決駁回上訴人此部分假執行之聲請，結論並無
    不合，仍應予維持，併此敘明。
九、據上論結，本件上訴為有一部有理由，一部無理由，依民事訴訟法第四百三十六
    條之一第三項、第四百四十九條第一項、第四百五十條、第七十九條但書，判決
    如主文。
中      華      民      國    八十九    年      十      月    二十七    日
                                  臺灣臺中地方法院民事第一庭
                                      審判長法  官  吳惠郁
                                            法  官  林麗真
                                            法  官  廖穗蓁
右為正本，係照原本作成。
不得上訴。
中      華      民      國    八十九    年      十      月    二十七    日
~B法院書記官  李憲惠


司法院資訊處製作；財團法人民間司法改革基金會備份。
